臺灣高等法院臺中分院民事判決　　94年度上易字第383號
　　上　訴　人　彰田企業股份有限公司
　　法定代理人　乙○○
　　訴訟代理人　張豐守　律師
　　複　代理人　吳莉鴦　律師
　　被　上訴人　甲○○
上列當事人間請求清償借款事件，上訴人對於民國94年8月17日
臺灣彰化地方法院94年度訴字第161號第一審判決提起上訴，本
院於94年11月15日言詞辯論終結，茲判決如下：
    主      文
原判決廢棄。
被上訴人在第一審之訴及假執行之聲請駁回。
第一、二審訴訟費用由被上訴人負擔。
    事      實
一、上訴人聲明求為判決：(一)原判決廢棄。(二)上開廢棄部分，被
    上訴人在第一審之訴及假執行之聲請均駁回。(三)第一、二審
    訴訟費用由被上訴人負擔。其陳述除與原判決記載相同者予
    以引用外，另補稱：
  (一)按「債權證書已返還者，推定其債之關係消滅」，民法第32
    5條第3項定有明文。又依最高法院43年台上字第427號判決
    意旨揭示：「為證明債之關係立有債權證書者，如債權證書
    已返還時，依民法第325條第3項規定，既應推定其債之關係
    消滅，則債權人茍無確實憑證以證明債之關係未消滅者，自
    不容為反對之主張，求命債務人履行債務」。本件上訴人自
    民國（下同）92年1月10日起至92年5月9日止陸續向被上訴
    人（被上訴人原化名陳一明）借款，上訴人除於92年5月2日
    借款新臺幣（下同）200萬元（上訴人已先簽發面額各為112
    萬元支票二紙以為清償，但屆期未兌現）及92年5月9日借款
    150萬元未清償外，其餘借款均已清償完畢，此為兩造不爭
    執之事實。嗣後兩造與被上訴人委託之律師袁烈輝律師，於
    92年7月25日在上訴人公司，就未清償之350萬元達成和解，
    由上訴人之法定代理人乙○○另簽發面額各為20萬元之本票
    ，共12張，及交付上訴人公司生產製造之沙灘車（每台市價
    為15萬元），共270萬元給被上訴人，以抵償全部債務，被
    上訴人同時將未兌領之二紙支票及系爭150萬元匯款單回條
    返還給乙○○，被上訴人既將債權證書（匯款憑證）返還給
    上訴人，則依民法第325條第3項規定及前揭最高法院43年台
    上字第427號判決意旨，應推定兩造間之債務已全部消滅，
    不容被上訴人再為反對主張系爭150萬元借款尚未清償。原
    判決略以：「被告持有系爭借款匯款回條正本及被告身分證
    影本之原因眾多不一而足，則單以被告持有系爭借款匯款回
    條正本及被告身分證影本，尚難就系爭款兩造間業已達成和
    解」云云（原判決書第4頁第點），顯然有違民法第325條第
    3項規定及不符前揭最高法院判決意旨。
  (二)又「債務人立有債權證書者，如債權人已將證書返還，當可
    推定該債權業已消滅而不存在。若債權人主張其證書之返還
    ，係有其他原因，並非因債權消滅之故，則該債權人應就其
    事實負舉證責任」（最高法院69年台上字第3804號判決）。
    本件上訴人於92年5月9日向被上訴人借款150萬元，被上訴
    人係以匯款方式交付借款給上訴人，而上訴人並未簽發任何
    支票或借據給被上訴人，因此系爭借款之匯款單回條即為兩
    造間有借貸關係存在之唯一債權憑證。被上訴人於92年7月
    25 日係由律師陪同到上訴人公司商談債務清償方式，其就
    系爭150萬元借款是否列入和解範圍？匯款單回條之重要性
    ？自無輕忽之理，況被上訴人多次借款給上訴人，在未取得
    任何借款憑證之前，又豈可能隨意即將唯一之借款證據即匯
    款單回條交還給上訴人。是以被上訴人不否認已將系爭借款
    之匯款單回條返還給上訴人，雖其主張：「因認為匯款單回
    條正本沒有用了，故交予被告」云云，然被上訴人就匯款單
    回條交還給上訴人，非因系爭債務消滅之故，其應就此有利
    事實負舉證責任。
  (三)所謂和解，乃雙方當事人約定互相讓步，以終止爭執或防止
    爭執發生之契約。本件兩造於92年7 月25日前，未清償之借
    款數額共為350萬元（即92年5月2日借款200萬元、92年5月9
    日借款150萬元），上訴人於92年7月25日共交付票面總額為
    240萬元本票及2台沙灘車，總值270萬元。倘依被上訴人之
    主張，92年7月25日之和解僅針對92年5月2日之200萬元借款
    ，則上訴人不但不能減少支付之數額，還給付比原本應清償
    之數額還多之金錢，對上訴人而言，有何利益之有？上訴人
    又何須與被上訴人和解？因此以和解乃雙方讓步之性質而言
    ，應解為92年7月25日之和解範圍係包括系爭150萬元借款在
    內，方足以達成雙方互相讓步，解決紛爭之目的，並符合經
    驗法則。
  (四)本件實因被上訴人為放高利貸者，以陳一明名義出借。從上
    訴人在原審94年5 月25日提出之借貸明細表（被證一）可知
    ，利率極高，涉嫌重利罪，上訴人擬提出告訴（原審94年5
    月6日筆錄），被上訴人恐負刑責，始同意和解。92年7月25
    日被上訴人偕同袁烈輝律師到上訴人公司。上訴人之法定代
    理人乙○○，為慎重起見，還要求被上訴人提出身分證明文
    件，以確認其身分，經被上訴人同意後，當場交付身分證，
    供上訴人確認其身分，並由上訴人影印一份存證，有被上訴
    人身分證影本一份在卷可稽。又兩造為確認借款數額，還由
    被上訴人親筆逐筆提列借款數額，經兩造核對後，確認未清
    償部分為350萬元，亦有上訴人於原審94年7月12日提出之被
    證一之「明細單」在卷可參。倘被上訴人於92年7月25日僅
    單純到上訴人公司催討92年5月2日之200萬元之借款，應不
    必由律師陪同，且不用交付身分證給乙○○核對，並影印存
    證，也不用提到系爭150萬元借款確認之必要，更不用交還
    系爭150萬元匯款單回條正本交給乙○○。況以身分證為私
    人極為重要之文件，非經本人同意或授權，他人絕無法取得
    ，被上訴人於原審否認以「陳一明」名義借款給上訴人，並
    稱：「不知為何上訴人有其身分證影本」云云，誠屬無稽，
    有違經驗法則。
  (五)被上訴人係在乙○○於93年7 月25日所簽發之本票未兌現後
    ，就對上訴人聲請發支付命令，如92年5月9日所借150萬元
    未在和解範圍，則被上訴人又何以容忍一年多，才來催討？
    足見系爭150萬元借款，確於92年7月25日和解在內，且被上
    訴人已將該筆款之匯款單回條正本交給上訴人，債權已因和
    解消滅。又本件債務之借款人原為上訴人彰田企業股份有限
    公司，而92年7月25日和解改由乙○○個人，簽發自93年6月
    25日起，每月一張本票共12張，每張面額20萬元（共240萬
    元），並沙灘車兩台（每台值15萬元），交付被上訴人，是
    以本件借款之債務人已由彰田企業股份有限公司改為乙○○
    個人。被上訴人提起本訴，即為無理由。原判決認事用法顯
    有違誤，請求廢棄改判。
二、被上訴人聲明求為判決：(一)上訴駁回。(二)第一、二審訴訟費
    用由上訴人負擔。其陳述除與原判決記載相同者予以引用外
    ，另補稱：上訴人於92年5月2日借款200萬元，92年5月9日
    又借150萬元，但從頭到尾只還93年6月25日20萬元，從此就
    未曾聞問，沒有再還錢，伊認為匯款單回條正本沒有用，伊
    借款150萬元予上訴人，在銀行留存有匯款紀錄，伊還可以
    隨時向銀行出具匯款證明，匯款單回條正本只不過是一張廢
    紙，並沒有任何意義，才會交予上訴人。
    理      由
一、被上訴人主張：上訴人於92年5月間，以急需用錢為由，向
    伊借款150萬元，伊已於92年5月9日，將該筆借款由伊設於
    第七商業銀行復興分行帳戶內，匯入上訴人申請使用之華南
    商業銀行和美分行帳戶內，但屆期屢經催討皆未獲清償，乃
    依民法消費借貸之法律關係，請求上訴人給付系爭借款本金
    及自伊聲請支付命令之訴狀繕本送達上訴人翌日起算之法定
    遲延利息。而伊皆以本名與上訴人往來，從未以「陳一明」
    之名義對外稱呼。上訴人指稱伊於短短3個多月獲取不法重
    利高達328萬元之憑據即借貸明細表並非伊所製作，其指稱
    與事實不符。上訴人所稱之和解書亦係上訴人法定代理人乙
    ○○所寫，且未由伊訴訟代理人見證，可見當日兩造並無簽
    立任何和解書。92年7月25日兩造洽談和解者，實係上訴人
    於92年5月2日借貸之200萬元及其利息24萬元，即上訴人為
    支付該200萬元借款所開立92年5月9日、92年5月16日面額各
    為112萬元之2張支票，並不包含92年5月9日借貸150萬元借
    款，因當時上訴人之法定代理人乙○○表示無錢償還，故伊
    建議參考民間借貸利息2分利計算，並要求贈送沙灘車2台，
    經上訴人同意，上訴人之法定代理人乙○○遂開立面額各20
    萬元之本票12張及交付沙灘車2台，然僅第一張93年6月23日
    之本票有兌現，其餘本票均未兌現。另上訴人亦承認雙方洽
    談時未將重利扣除，此與上訴人當庭所稱係將先前借款200
    萬元加計利息24萬元，再加上系爭150萬元借款，後扣除借
    款利息，始以240萬元和解云云，互相矛盾。且上訴人所附
    之借貸明細表中亦未將系爭借款列入，足證系爭借款未包含
    於兩造於92年7月25日所洽談之和解事宜內，是上訴人辯稱
    就系爭借款兩造業已達成和解云云，顯屬無稽。至上訴人所
    提由伊所寫之後段交易明細單實為對帳單，目的僅在於核對
    兩造間之借款往來明細而已等語。
二、上訴人則以：被上訴人為一常業重利之地下錢莊，化名「陳
    一明」從事高利貸，見上訴人因銀行抽銀根需錢孔急，即乘
    機施以年利率達250%至1370%之重利，短短3個多月即獲取不
    法重利高達328萬元，上訴人因不堪其壓榨而於92年5月26日
    退票遭拒絕往來。嗣上訴人不堪其擾，乃在被上訴人之訴訟
    代理人見證下，於92年7月25日在上訴人工廠，由被上訴人
    親筆理算後段交易明細表後，將上訴人尚未清償之借款200
    萬元及其利息240,000元，連同系爭150萬元借款，與被上訴
    人達成和解。由上訴人之法定代理人乙○○當場開立12張本
    票，每張面額20萬元，共計240萬元及沙灘車2台交予被上訴
    人，而被上訴人則將上訴人先前借款200萬元所開立但經屆
    期提示未獲清償致遭銀行列為拒絕往來之面額各為112萬元
    支票二張、系爭借款150萬元之匯款單回條正本返還上訴人
    ，並將其身分證提供上訴人影印留存。惟上訴人於付清第1
    張面額20萬元本票款後，即無力再付款，請求被上訴人酌予
    扣除其前重利所得，也不為被上訴人接受，93年11月30日被
    上訴人即持屆期未兌現之本票5張，向原審法院聲請本票裁
    定，經該院以93年度票字第1914號裁定在案，其餘未到期之
    本票仍在被上訴人手上，被上訴人當初於和解時，未將不法
    重利扣除，更將業已達成和解之系爭借款向上訴人請求，被
    上訴人重複其債權之請求實無理由。又本件債務之借款人原
    為上訴人彰田企業股份有限公司，而92年7月25日和解改由
    乙○○個人，簽發自93年6月25日起，每月一張本票共12張
    ，每張面額20萬元（共240萬元），並沙灘車兩台（每台值
    15萬元），交付被上訴人，則債之同一性已變更，自發生債
    之更改效力，是以本件借款之債務人也已由上訴人彰田企業
    股份有限公司改為乙○○個人等語，資為抗辯。
三、兩造前揭主張及抗辯，就下列事實並不爭執：上訴人於92
    年5月2日向被上訴人借款200萬元、92年5月9日借款150萬元
    ，合計為350萬元。前開借款其中92年5月9日之150萬元，
    係由被上訴人自其第七商業銀行復興分行帳戶內，匯入上訴
    人申請使用之華南商業銀行和美分行帳戶內。上訴人於92
    年7月25日由乙○○個人簽發自93年6月25日起，每月一張本
    票共12張，每張面額20萬元（共240萬元），並沙灘車兩台
    （每台值15萬元），交付被上訴人，做為清償方法。被上訴
    人亦將上訴人簽發未兌現之二張面額各為112萬元支票及92
    年5月9日匯予上訴人150萬元之匯款單回條正本，交予上訴
    人。乙○○個人所簽發上述20張本票，只有第一張93年6
    月25日到期之本票兌現，其餘19張均未兌現。以上兩造不爭
    之事實，並據上訴人提出前開匯款單回條正本、上訴人之身
    分證影本等為證，自堪採為判決認定之依據。
四、兩造所爭執者為：被上訴人於92年7月25日將上訴人簽發未
    兌現之二張面額各為112萬元支票及其92年5月9日匯予上訴
    人150萬元之匯款單回條正本，交予上訴人，是否雙方已就
    上訴人全部350萬元借款債務達成和解？爰分析審酌如下：
  (一)被上訴人主張上訴人以急需用錢為由，向其借款150 萬元，
    其即於92年5月9日，將系爭借款由被上訴人申請使用之第七
    商業銀行復興分行帳戶內，匯入上訴人申請使用之華南商業
    銀行和美分行帳戶內，此固為兩造所不爭。但被上訴人係以
    匯款方式交付系爭借款給上訴人，而上訴人就此筆借貸並未
    簽發任何支票或開立借款憑據給被上訴人，是系爭150 萬元
    借款之借貸證據，即為上開款項自被上訴人之銀行帳戶內匯
    出，並匯入上訴人之銀行帳戶內之流程，而除兩方帳目資料
    之外，能形諸於書面者，應為被上訴人辦理匯款手續後，所
    執有之匯款單回條正本而已，是兩造間有此借貸關係存在，
    該紙匯款單回條正本，雖不具債權憑證之效力，卻是被上訴
    人出借系爭借款予上訴人之重要憑據。
  (二)查被上訴人並不否認兩造確曾於92年7月25日為雙方借貸事
    宜洽談和解，其所否認者，僅係兩造於92年7月25日所洽談
    之和解，未包含系爭借款150萬元在內而已。亦即兩造於92
    年7月25日所洽談之和解事宜，僅針對上訴人於92年5月2日
    借貸之200萬元及其利息24萬元，由上訴人之法定代理人乙
    ○○開立面額各20萬元之本票12張及交付沙灘車2台，而被
    上訴人則將上訴人其借取該筆200萬元借款所開立92年5月9
    日、92年5月16日面額各為112萬元之2張支票交還，達成該
    筆200萬元借款本息之和解云云。惟和解乃雙方互相讓步，
    以解決紛爭為目的，兩造若僅針對上訴人借貸之200萬元及
    其利息24萬元，共224萬元之借款債務和解，則上訴人之法
    定代理人乙○○開立面額各20萬元之本票12張，合計金額即
    達240萬元，非但已超過雙方和解之借款債務，上訴人還同
    時交付沙灘車二台予被上訴人，顯與雙方互相讓步之經驗法
    則有違。
  (三)再者，兩造若僅針對上訴人借貸之200萬元及其利息24萬元
    ，共224萬元之借款債務和解，而不及於系爭借款150萬元在
    內，被上訴人又何須將其匯出系爭借款150萬元之重要憑據
    即匯款單回條正本一併交付上訴人？且將其身分證交予上訴
    人影印留存？被上訴人雖謂：伊認為匯款單回條正本沒有用
    ，伊借款150萬元予上訴人，在銀行留存有匯款紀錄，伊還
    可以隨時向銀行出具匯款證明，匯款單回條正本只不過是一
    張廢紙，並沒有任何意義，才會交予上訴人云云。然匯款單
    回條正本雖不具債權憑證之效力，卻是被上訴人出借系爭借
    款予上訴人之重要憑據，詳前所述。況且被上訴人始終未能
    就其所以交付匯款單回條正本給予上訴人之緣由，縱使如被
    上訴人所辯該匯款單回條正本不過只是一張廢紙而已，其又
    何以會將該形同一張廢紙之匯款憑據交予上訴人？亦應予以
    交代說明，不能推詞稱那只是一張廢紙而已。
  (四)又上訴人於原審94年7月12日提出之被證一之「後段交易明
    細單」，主張係和解當時，由被上訴人逐筆提列借款數額，
    經兩造核對後，確認未清償部分為350萬元，被上訴人也承
    認該後段交易明細單係其所寫，雖謂：上訴人所提由伊所寫
    之後段交易明細單實為對帳單，目的僅在於核對兩造間之借
    款往來明細而已云云。然兩造當時對帳結果，既已確認未清
    償部分為350萬元，又何以只針對其中200萬元和解？而不及
    於系爭150萬元？況只針對部分債務和解，並非一般之常態
    ，竟未有任何書面字句表明系爭150萬元被排除在外？在在
    皆與常情常理相悖。
  (五)承上說明，被上訴人於92年7 月25日將上訴人簽發未兌現之
    二張面額各為112萬元支票及其92年5月9日匯予上訴人150萬
    元之匯款單回條正本，交予上訴人，而改由上訴人之法定代
    理人乙○○個人，簽發自93年6月25日起，每月一張本票共
    12張，每張面額20萬元（共240萬元），並沙灘車兩台（每
    台值15萬元），交付被上訴人，係雙方就上訴人全部350萬
    元借款債務達成和解，並已將借款之債務人由上訴人彰田企
    業股份有限公司改為其法定代理人乙○○個人，同時債之內
    容也已變更。亦即舊債關係（債權人為被上訴人、債務人為
    上訴人）消滅而成立新債關係（債權人為被上訴人、債務人
    為乙○○個人），且債之同一性已變更，自發生債之更改效
    力。因此，縱使事後乙○○僅第一張93年6月23日之本票有
    兌現，其餘本票均未兌現，仍與原債關係之上訴人無關。
五、綜上所述，被上訴人主張上訴人向其借款150萬元，因屆期
    屢經催討皆未獲清償，乃本於民法消費借貸之法律關係，請
    求上訴人給付該借款本金150萬元及其法定遲延利息，為無
    理由，不應准許。原審判命上訴人如數給付，並宣告假執行
    ，即有未合。上訴意旨指摘原判決不當，求予廢棄改判，為
    有理由。應由本院予以廢棄改判，如主文第二項所示。
六、本件事證已臻明確，兩造所提其餘攻擊防禦方法及舉證，與
    判決結果不生影響，爰不一一論述。
七、據上論結，本件上訴為有理由，依民事訴訟法第450條、第
    78條，判決如主文。
中　　華　　民　　國　　94　　年　　11　　月　　29　　日
                      民事第五庭審判長法　官  陳滿賢
                                      法　官  邱森樟
                                      法　官  古金男
以上正本係照原本作成。
不得上訴。
                                      書記官  王麗英
中　　華　　民　　國　　94　　年　　11　　月　　30　　日
                                                      Ｈ
